臺灣士林地方法院民事判決
110年度重訴字第228號
原      告  吳美儀  
訴訟代理人  吳志勇律師
複代理人    辛賢舜律師
            蔡佳蓁律師
追加原告    吳美嫻  
            吳文郎  
            吳惠萍  
            吳安琪  
兼  上  一            
法定代理人  裴氏媚  
被      告  張毓麟  
訴訟代理人  陳育廷律師
上列當事人間請求清償借款事件，本院於民國111年9月6日言詞
辯論終結，判決如下：
    主  文
原告之訴駁回。
訴訟費用由原告吳美儀、追加原告吳美嫻負擔。
    事  實  及  理  由
壹、程序方面：
一、本件原由吳美儀1人為原告起訴，嗣吳美嫻請求追加為原告
    （見本院卷第399頁），另經本院依民事訴訟法第56條之1第
    1項規定，裁定命吳文郎、吳惠萍、吳安琪、裴氏媚追加為
    原告（見本院卷第459至462頁），因上開4人逾期並未追加
    ，依前揭法條規定，視為已一同起訴，本件原告起訴已屬當
    事人適格（最高法院108年度台抗字第960號裁定意旨參照）
    ，被告亦表示對於本件訴訟當事人適格部分在程序上沒有意
    見（見本院卷第558頁），合先敘明。
二、按訴狀送達後，原告不得將原訴變更或追加他訴，但被告同
    意者，不在此限；民事訴訟法第255 條第1 項第1款分別定
    有明文。本件原告吳美儀於起訴時先位聲明：㈠被告應給付
    被繼承人吳黃秀英之全體繼承人新臺幣（下同）830萬元，
    及自起訴狀送達翌日起至清償日止，按年息百分之5計算之
    利息，並由原告吳美儀代為受領。㈡願供擔保，請准宣告假
    執行。備位聲明：㈠被告應給付被繼承人吳黃秀英之全體繼
    承人280萬元，及自起訴狀送達翌日起至清償日止，按年息
    百分之5計算之利息，並由原告吳美儀代為受領。㈡願供擔保
    ，請准宣告假執行。嗣吳美嫻請求追加為原告，原告吳美儀
    於本院審理中將訴之聲明變更為：確認原告、吳黃秀英之其
    餘繼承人（吳文郎、吳美嫻、吳美琴、吳美玲）、吳俊鋒之
    全體繼承人（裴氏媚、吳安琪、吳惠萍）對於被告公同共有
    之800萬元借款債權存在（見本院卷第346、586頁）。而被
    告對於吳美嫻之追加為原告、吳美儀上開訴之變更，在程序
    上表示沒有反對意見（見本院卷第397、558頁），是原告就
    上開當事人之追加及訴之聲明所為之變更，核與前揭法條規
    定相符，在程序上應予准許。　
三、追加原告吳美嫻、吳文郎、裴氏媚、吳安琪、吳惠萍經合法
    通知，均未於言詞辯論期日到場，核無民事訴訟法第386 條
    各款所列情形，爰依被告之聲請，由其一造辯論而為判決。
貳、實體方面：　　　　
一、原告吳美儀起訴主張：
（一）吳美嫻、吳美琴、吳美儀、吳俊鋒、吳美玲、吳文郎（下
      稱吳美嫻等6人）均為訴外人吳黃秀英之子女，被告則為
      吳美玲之子即吳黃秀英之孫。被告於民國101年10月19日
      ，因購置房屋之需求，向吳黃秀英借款800萬元（下稱系
      爭債務），約定應於20年內返還，並每月給付利息5千元
      ，其後吳黃秀英於103年3月31日去世，由吳美嫻等6人繼
      承，被告聲稱其已還款250萬元予吳黃秀英，吳黃秀英之
      繼承人乃向財政部北區國稅局申報吳黃秀英之遺產包括對
      被告之債權550萬元。嗣吳俊鋒於110年1月28日去世，由
      其配偶裴氏媚、子女吳惠萍、吳安琪繼承。　
（二）被告之母吳美玲於109年4月間，邀請吳美儀至其家中作客
      ，並表示被告已就系爭債務還款250萬元，其餘550萬元部
      分，吳黃秀英贈與吳美玲250萬元、贈與吳美琴300萬元，
      請原告簽署協議書（下稱系爭協議書），免除吳美儀身為
      吳黃秀英繼承人而對被告公同共有之550萬元債權。然吳
      美儀簽署系爭協議書後，發現無一親友知悉吳美玲所稱之
      事，應屬子虛，吳美儀係受吳美玲詐欺而簽署系爭協議書
      ，且經吳美儀詳加比對吳黃秀英於國泰世華商業銀行北投
      分行所開立之帳戶存摺，發現被告根本不曾還款250萬元
      予吳黃秀英，吳美儀乃委請律師於109年12月11日寄發郵
      局存證信函予被告，撤銷同意免除債務之意思表示，是被
      告所稱以協議書免除債務之行為，未得吳黃秀英全體繼承
      人之同意，尚非有效之處分行為。
（三）吳黃秀英自103年2月7日至同年3月31日，先後在桃園敏盛
      醫院、林口長庚醫院住院，未曾出院，無從返還系爭債務
      之借款收據（下稱系爭借款收據）予被告，難以排除係被
      告自行進入吳黃秀英之居所，未經吳黃秀英允許而自行取
      回，應無民法第325條第3項之適用，為此請求確認吳黃秀
      英之全體繼承人對於被告公同共有之800萬元借款債權存
      在。
（四）聲明：確認原告、吳黃秀英之其餘繼承人（吳文郎、吳美
      嫻、吳美琴、吳美玲）、吳俊鋒之全體繼承人（裴氏媚、
      吳安琪、吳惠萍）對於被告公同共有之800萬元借款債權
      存在。
二、追加原告吳美嫻未於言詞辯論期日到場，據其提出書狀所為
    陳述意旨略以：被告就系爭債務迄今分文未還，尚有知情之
    吳美嫻舅媽足以證明，有其與吳美嫻之對話錄音可佐等語；
    另追加原告吳文郎、吳惠萍、吳安琪、裴氏媚等人則未於言
    詞辯論期日到場，亦未提出書狀作何聲明或陳述。
三、被告抗辯：
（一）被告向吳黃秀英借款，並簽立系爭借款收據，嗣於101年1
      0月22日起至103年3月4日止，已陸續清償本金250萬元、
      利息95,000元，餘額尚有550萬元，被告於103年3月間前
      往探視吳黃秀英時，吳黃秀英表示因疼惜照顧被告，而免
      除被告前開借款餘額債務，並將系爭借款收據返還被告，
      以示系爭債務全部消滅之意，其後為避免吳黃秀英之繼承
      人復起爭執，被告遂準備協議書，由被告之母吳美玲轉交
      吳黃秀英之全體繼承人，於108年3月16日由吳俊鋒、吳文
      郎、吳美嫻、吳美琴、吳美玲簽署，於109年4月20日由吳
      美儀簽署，確認免除被告系爭債務，是系爭債務應已消滅
      。
（二）吳美儀主張其受詐欺陷於錯誤，而撤銷簽署系爭協議書之
      意思表示，然並未舉證其受詐欺之事實，恐係誤會吳美玲
      當時所述之真意，至多僅屬動機錯誤而已，且吳美儀簽署
      協議書之相對人為被告，然被告根本不知吳美玲有無吳美
      儀所稱之詐欺行為，依民法第92條第1項但書規定，吳美
      儀亦無從撤銷其上開意思表示。
（三）吳黃秀英之遺產申報，係其死亡後，由其繼承人辦理，被
      告事前不知吳黃秀英之遺產申報詳情，且未參與其遺產申
      報，吳美儀所提遺產稅申報書上吳美玲之簽章亦非真正，
      自無從作為反證而認定系爭債務尚屬存在。
（四）聲明：駁回原告之訴。
四、得心證之理由：
（一）按確認法律關係之訴，非原告有即受確認判決之法律上利
      益者，不得提起之，民事訴訟法第247條第1項前段定有明
      文。又所謂即受確認判決之法律上利益，係指法律關係之
      存否不明確，原告主觀上認其在法律上之地位有不安之狀
      態存在，且此種不安之狀態，能以確認判決將之除去者而
      言（最高法院52年度台上字第1240號判決意旨可資參照）
      。本件原告吳美儀本於吳黃秀英繼承人之身分，主張被告
      曾向吳黃秀英借款，請求確認吳黃秀英之全體繼承人對被
      告有借款債權存在，然為被告所否認，足見兩造就前開法
      律關係之存否確有爭議，而就債權債務關係消滅與否處於
      不安之狀態，並得以確認判決除去之，故原告吳美儀提起
      本件確認訴訟，自有確認利益。
（二）吳美儀主張吳美嫻等6人均為吳黃秀英之子女，被告則為
      吳美玲之子即吳黃秀英之孫，被告於101年10月19日，因
      購置房屋之需求，向吳黃秀英借款800萬元，約定應於20
      年內返還，並每月給付利息5千元，嗣吳黃秀英於103年3
      月31日去世，由吳美嫻等6人繼承，吳俊鋒於110年1月28
      日去世，由其配偶裴氏媚、子女吳惠萍、吳安琪繼承等情
      ，業據原告提出系爭借款收據、財政部北區國稅局遺產稅
      繳清證明書、吳黃秀英繼承系統表、吳俊鋒繼承系統表暨
      其繼承人之戶籍謄本影本等件為證（見本院卷第35至39頁
      、121頁、163至169頁），且為被告所不爭執（見本院卷
      第94、188頁），應堪信為真實。
（三）按當事人主張有利於己之事實者，就其事實有舉證之責任
      ；民事訴訟法第277條前段定有明文。又債權證書已返還
      者，推定其債之關係消滅；民法第325條第3項規定甚明。
      次按債權證書之返還，通常須在清償債務之後，故已返還
      債權證書者，推定其債之關係已消滅，此民法第325條第3
      項所由設；若債權人主張債權證書之交還，並非由於債權
      消滅之故，則其就此事實應負舉證責任，不得仍命債務人
      就其債務已經清償之事實舉證（最高法院94年度台上字第
      337號、70年度台上字第2848號、69年度台上字第3804號
      判決意旨分別可資參照）。
（四）經查：被告辯稱其於103年3月間，前往探視吳黃秀英時，
      吳黃秀英表示因疼惜照顧被告，而免除被告系爭債務，並
      將債權證書即系爭借款收據返還被告等情，業據被告提出
      系爭借款收據之彩色影本為證（見本院卷第103頁），原
      告吳美儀對於被告所持系爭借款收據之形式上真正亦表示
      不予爭執（見本院卷第188頁），揆諸前揭法條規定及說
      明，應推定系爭債務關係業已消滅，毋庸再命被告就其已
      清償債務之事實另行舉證，吳美儀、吳美嫻如主張被告持
      有系爭借款收據，並非由於系爭債務關係消滅之故，即應
      由吳美儀、吳美嫻就此項事實負舉證之責任。
（五）原告吳美儀雖陳稱：吳黃秀英自103年2月7日至同年3月31
      日，先後在桃園敏盛醫院、林口長庚醫院住院，未曾出院
      ，無從返還系爭借款收據予被告，難以排除係被告自行進
      入吳黃秀英之居所，未經吳黃秀英允許而自行取回；又吳
      黃秀英之遺產申報，係於103年6月間由吳俊鋒、被告之母
      吳美玲為之，遺產項目中尚有對於被告之債權餘額550萬
      元，應認系爭債務關係尚未消滅等語，然查：
　　1.吳美儀前開所稱因吳黃秀英在住院中，不能排除係被告自
      行進入吳黃秀英之居所，未經吳黃秀英允許而自行取回系
      爭借款收據乙節，係屬空言臆測之詞，且為被告所否認，
      未據吳美儀就此舉證加以證明，自難遽予憑採。
　　2.依吳美儀所提財政部北區國稅局遺產稅繳清證明書影本所
      載，吳黃秀英之遺產中，固然列有對被告之債權550萬元
      （見本院卷第37頁），然依吳美儀所提遺產稅申報書所載
      ，吳黃秀英之遺產，係由吳俊鋒、吳美玲申報，其中並無
      關於系爭債務之記載（見本院卷第179至183頁），且被告
      對於前開遺產稅申報書上吳美玲簽章之真正性，尚有所爭
      執（見本院卷第191頁），又吳黃秀英遺產稅之申報，並
      非由其本人為之，係在其去世後，由繼承人為之，而被告
      亦非吳黃秀英之第一順位繼承人，並未參與申報吳黃秀英
      之遺產稅，系爭債務之債權人吳黃秀英與債務人即被告，
      既均未參與申報遺產稅之過程，自難僅以前開財政部北區
      國稅局遺產稅繳清證明書影本之記載，即推翻系爭借款收
      據返還債務人之法律上推定效果，並認定系爭債務關係尚
      有餘額550萬元存在，是吳美儀前開所陳，亦非可採。　
（六）另追加原告吳美嫻雖主張被告就系爭債務迄今分文未還，
      有知情之「吳美嫻舅媽」足以證明，並提出其與「吳美嫻
      舅媽」之對話錄音光碟相佐（見本院卷第449頁及證物袋
      內光碟），然依前揭錄音光碟之對話內容，無從確認對話
      雙方之真實姓名人別，復未據其以證人之身分於本院審理
      中到庭證述，以擔保其證詞之信憑性，自難據為對吳美嫻
      有利之認定，是吳美嫻上開所述，亦無足採。　　　
（七）綜上所述，被告既已取回並持有債權證書即系爭借款收據
      ，吳美儀、吳美嫻復未能舉證證明系爭債務尚屬存在，應
      推定系爭債務關係業已全部消滅，是兩造間所爭執關於被
      告是否曾就系爭債務部分清償250萬元、吳美儀是否受吳
      美玲詐欺而簽署系爭協議書、得否撤銷其對被告免除債務
      之意思表示等其餘各項爭點，與兩造就上開各項爭點所提
      出之調查證據方法，即無再加調查審究之必要。從而，吳
      美儀、吳美嫻訴請確認吳黃秀英之全體繼承人對於被告公
      同共有之800萬元借款債權存在，為無理由，應予駁回。
      　　　
五、本件事證已臻明確，兩造所提其餘攻擊方法及證據，經審酌
    之後，核與判決結果不生影響，爰不一一論述，附此敘明。
六、訴訟費用負擔之依據：民事訴訟法第56條之1第5項、第78條
    、第85條第1項前段。 　　
中　　華　　民　　國　　111 　年　　9 　　月　　30　　日
                  民事第二庭法  官  邱光吾
以上正本係照原本作成。
如對本判決上訴須於判決送達後 20 日內向本院提出上訴狀。如
委任律師提起上訴者，應一併繳納上訴審裁判費。
中　　華　　民　　國　　111 　年　　9 　　月　　30　　日
                            書記官  唐千雅